臺北高等行政法院判決　　　　　　　　　　　　　　　九十年度訴字第一○三三號
　　　　　　　　　　　　　　　.
　　原　　　告　祥達水電有限公司
　　代　表　人　甲○○總經理.
　　訴訟代理人　丙○○
　　被　　　告　財政部臺北市國稅局
　　代　表　人　張盛和（局長）
　　訴訟代理人　乙○○
右當事人間因營利事業所得稅事件，原告不服財政部中華民國八十九年十二月四日台
財訴字第○八九一三五八三八一號訴願決定，提起行政訴訟。本院判決如左：
    主      文
訴願決定及原處分（復查決定）均撤銷。
訴訟費用由被告負擔。
　　事      實
一、事實概要：原告八十四年度營利事業所得稅結算申報，原列報營業收入新台幣（
    下同）五八、三五○、一五六元，營業成本四六、九○二、五九六元，營業費用
    一○、八七七、三一三．五○元，全年所得額一二一、六九四元，薪資支出八、
    四六七、○一一元，保險費六五八、四九四元，伙食費四六二、六○○元。被告
    初查比照上年度將卓慶保、張招憑、林俊得、楊光雄、張嘉誠、張博彥（原名張
    榮國）、沈炎和、藍慶松（以下簡稱卓慶保等八人）薪資支出三、四三七、七六
    九元轉列營業成本；另以原告未能提示相關繪圖資料，將范之光、盧志強、范信
    生、鄧臺輝、邱寧民、張漢輝（以下簡稱范之光等六名繪圖員）之薪資支出四二
    九、一○○元亦轉列至營業成本；並將前揭卓慶保等八人及范之光等六名繪圖員
    相關保險費三八七、二六七元、伙食費一七一、○○○元分別調整轉列營業成本
    項下，核定薪資支出為四、六○○、一四二元、保險費為二七一、二二七元、伙
    食費二九一、六○○元。又因原告之營業成本無法勾稽查核，經原告同意依同業
    利潤標準毛利率百分之十九（行業標準代號：四七○○─一一），核定其營業成
    本為一二、○○二、九九○元，課稅所得額為五、三○七、二六○元。原告不服
    ，就營業收入、薪資支出、保險費及伙食費暨罰鍰等項目，申經復查結果，除准
    予追認營業收入五、二八七、七一四元，相對調整營業成本四、二八三、○四八
    元，又追認卓慶保、張招憑、林俊得（以下簡稱張招憑等三人）之薪資支出一、
    ○九五、三一四元、保險費七四、四一一元及伙食費四五、○○○元外，變更核
    定所得額為三、○八七、九五九元，另罰鍰二三七、六○○元註銷，餘未獲准變
    更。原告仍不服，就薪資支出、保險費及伙食費等項目提起訴願，亦遭決定駁回
    ，遂提起行政訴訟。
二、兩造聲明：
　(一)原告聲明：
    1.訴願決定、原處分均撤銷。
    2.訴訟費用由被告負擔。
　(二)被告聲明：
    1.駁回原告之訴。
    2.訴訟費用由原告負擔。
三、兩造爭點：原告員工楊光雄、張嘉誠、張博彥（原名張榮國）、沈炎和、藍慶松
              等五人之薪資、保險費及伙食費，究應列為營業成本抑營業費用？
  (一)原告主張之理由：
    1.查財政部八十三年二月十六日台財稅第八三一五八三五一七號函釋就營建業提
      示其耗用材料及人工費用有關帳簿文據之認列規定：「依稅捐稽徵機關管理營
      利事業會計帳簿憑證辦法第二條第三款、第四條第三款‧‧‧，營建業須設置
      施工日報表，憑供稅捐稽徵機關查核其耗用材料可由其相關之工程合約（包括
      所附之工程項目、建築圖說）、建築師或技師所計算之材料耗用明細表及材料
      明細帳簿等資料查明認定；支付人工費用可由工資憑單、印領清冊及扣（免）
      繳憑單等資料核認，故營建業者耗用材料及人工費用，如已提示上開有關帳簿
      文據憑供查核者，得免提示施工日報表。」
    2.被告原查以原告係經營水電工程承攬業務，營業成本申報四六、九○二、五九
      六元，直接人工卻僅列報一、○九八、五一○元，僅佔百分之二．三四，異於
      常情，乃依其行業性質比照上期（即八十三年度）之核定，認定原告員工卓慶
      保等八人屬工地監工及工務人員，其薪資三、四三七、七六九元，及范之光等
      六名繪圖員薪資四二九、一○○元，共計三、八六六、八六九元及相關保險費
      三八七、二六七元、伙食費一七一、○○○元，調整轉列營業成本，前開調整
      依據及理由業載明於被告出具之八十四年度營利事業所得稅申報核定通知書調
      整法令及依據說明書。嗣原告申請復查，被告乃比照前行政法院（現改制為最
      高行政法院）八十七年度判字第二三九六號判決撤銷八十三年度相同案情案件
      而由被告重核之結果，重行認定張招憑等三人為業務人員，故予追認相關薪資
      支出、保險費及伙食費，餘楊光雄等五人部分，則以原告無法提示各轉包水電
      合約（應載明是否包工包料）、發票、相關資料，及該等人員承辦業務紀錄，
      證明與成本無關之具體事證備核，故就此仍維持原核。被告上揭認定無非是以
      原告經營水電工程申報直接人工成本偏低異於常情，以及「參酌比照上期之核
      定」等為據。
    3.惟查：
      行政法院八十七年度判字第二三九六號判決將被告所參酌之「比照上期核定
        」之八十三年度案件再訴願決定、訴願決定及原處分均撤銷在案，其判決理
        由略以：「查卓慶保等八人依原告所提出之八十三年度一月份至十二月份全
        體員工薪資清冊職稱欄所載，均為業務員而非水電工，至國泰福利保險被保
        險人名冊之職位欄及詳細工作內容欄雖將卓慶保等八人填載為水電工及水電
        裝配工，但此係保險公司依傷害保險單示範條款規定，以危險性最高之類別
        所為職業類別之判定，亦有國泰人壽保險股份有限公司意外險部北三通訊處
        書函在卷可資參酌，被告僅憑該團盤保險被保險人名冊職位欄及詳細工作內
        容欄之記載，率認卓慶保等八人為水電工及水電裝配工，據以核定課稅所得
        額，顯有可議。原告執此指摘原處分此部分不當，尚非無據，一再訴願決定
        未曾詳酌，遽行維持原處分俱有疏漏。爰由本院均予以撤銷，由被告另為適
        法之處分，用昭折服。」，由上開判決可知被告在八十四年度營利事業所得
        稅申報核定通知書調整法令及依據說明書所憑之「比照上期核定」乙節，已
        失所附麗，被告於本件仍據此以資憑認，其認事用法已有未合。而原告於上
        開案件行政訴訟階段所提出之八十三年度一月份至十二月份全體員工薪資清
        冊，其職稱欄清楚載明業務員卓慶保、業務員張招憑、業務員張嘉誠、業務
        員張榮國、業務員林俊得、財務楊光雄、總務沈炎和、行政助理藍慶松，除
        本件經原告申請復查後已為被告據以認定為業務人員之張招憑等三人外，尚
        有楊光雄等五人，其等職稱亦為業務人員或行政人員，惟被告卻未併予追認
        ，其認定顯與前開行政法院判決認定之事實有所牴觸，亦不免自相矛盾。蓋
        其前既認定原告員工卓慶保等八人係屬直接人工，復又改認定其中張招憑等
        三人為業務人員，明顯可證被告前後認定並未一貫且無一定標準可循，被告
        在無任何其他具體事證證明之情事下，豈能恣意認定並改變本件其餘原告員
        工即楊光雄等五人之職務身分為直接人工？其認事用法自難謂當，原處分既
        有可議，自屬無從維持。
      又被告就八十三年度案件所為重行復查決定，雖已追認張招憑等三人部分如
        前述，惟原告仍未甘服，並循序向鈞院提起行政訴訟，亦業經鈞院八十九年
        度訴字第二七三號判決再一次將八十三年度案件再訴願決定、訴願決定及原
        處分均撤銷，被告並未上訴。原告認為此項判決，可呈請鈞院作為本件訴訟
        之參考，依法判決將訴願及原處分均撤銷，由被告另為適法之處分，用維原
        告合法權益。
      再者，原告於本件申請復查程序，業經提出帳冊、薪資印領清冊、進銷憑證
        及各類扣繳資料供被告查核，乃被告竟未據此等證據資料以核實認定，復未
        說明何以不採之理由，另被告查核本件之作為亦與財政部八十三年度釋函意
        旨之說明作法有異，自有未當。復觀台北市政府核發予原告之營利事業登記
        證之營業項目，可知原告所營事業項目並非僅侷限於水電工程之承攬，水電
        工程之承攬僅係原告眾多營業項目之一，原告之營業實則含括其他非水電工
        程之部分。職是，原告人事組織架構，與一般營利事業組織架構相同，設有
        行政管理或業務開發人員乃極其自然且有必要之事，否則原告眾多對外業務
        如何推動與接洽？無業務人員又何來對外承攬工程之實績？無內部行政管理
        人員，又如何提供後勤支援予業務開發人員？被告悖於事實，率斷僅認定原
        告張招憑等三人為業務人員，而將其餘楊光雄等五人列為直接人工，參諸上
        述，不僅與事實不符，其認定亦顯有違誤。
      末查原告申報八十四年營業收入為五八、三五○、一五六元、營業成本為四
        六、九○二、五九六元，佔營業收入百分之八○．三九，原告承攪之水電工
        程除材料採購外，大部分按裝工程均轉為外包方式，觀之外包工資帳載金額
        為一一、○六六、五七二元，佔營業成本百分之二十五．六即明，而上開金
        額均有內容詳實記載之發票可資為證，被告豈可無端以異於常情為由，遂將
        原告員工楊光雄等五人認定為直接人工，而將渠等之薪資、保險費及伙食費
        均轉列為營業成本？被告所為顯然率斷，並且對原告所提諸多事證並未置理
        ，亦未說明不足採之理由，被告未遑詳加查核，其認事用法，均有不合。
    4.綜上所陳，本件被告未據前開八十七年度判字第二三九六號判決意旨、鈞院八
      十九年度判字第二七三號判決及原告提呈之事證，核實認定原告員工楊光雄等
      五人之薪資、保險費及伙食費為營業費用，率斷調整轉列為營業成本，形同變
      相增加課稅，被告所為顯有可議。本件原處分及訴願決定均未遑詳究其他具體
      事證，遂以維持違法之行政處分，不僅速斷，且顯有違誤，均應予撤銷，由被
      告另為適法之處分。
　(二)被告答辯之理由：
    1.按「稱實際成本者，凡資產之出價取得，指取得價格，包括取得之代價，及因
      取得並為適於營業上使用而支付之一切必需費用。‧‧‧」及「稽徵機關進行
      調查或復查時，納稅義務人應提示有關各種證明所得額之帳簿、文據。」為所
      得稅法第四十五條第一項及第八十三條第一項前段所明定。次按「營利事業之
      費用與損失，應視其性質分為營業費用（如銷售、管理費用）與營業成本（如
      製造費用），分別審定並轉正。‧‧‧」，為營利事業所得稅查核準則（以下
      簡稱查核準則）第六十條前段所明定。
    2.原告本期列報薪資支出八、四六七、○一一元、保險費六五八、四九四元及伙
      食費四六二、六○○元，被告以其係經營水電工程承攬業務，營業成本申報四
      六、九○二、五九六元，直接人工卻僅列報一、○九八、五一○元，僅佔百分
      之二．三四，異於常情，乃依其業務性質將工地業務人員卓慶保等八人為直接
      人工，將相關薪資、保險費及伙食費調整轉列營業成本。嗣經被告比照原告八
      十三年度營利事業所得稅前行政法院判決撤銷重核結果，復查決定核認張招憑
      等三人為業務員，追認其三人薪資合計一、○九五、三一四元，保險費七四、
      四一一元及伙食費四五、○○○元，其餘楊光雄等五人仍維持轉列營業成本。
      另因原告無法提示各水電轉包合約、發票及相關資料證明與成本無關之具體事
      實，營業成本仍維持原核定按同業利潤標準核定，變更核定薪資支出為五、六
      九五、四五六元，保險費為三四五、六三二元及伙食費為三三六、六○○元。
    3.原告主張略以：
      本件與八十三年度營利事業所得稅相同案情，先後二次經前行政法院八十七
        年度判字第二三九六號及鈞院八十九年度判字第二七三號判決撤銷再訴願決
        定、訴願決定及原處分，被告本期比照上期核定，已失所依據。
      被告前依原告於上述前行政法院訴訟時所提之八十三年度員工薪資清冊，追
        認張招憑君等三人為業務員，卻未核認職稱亦為業務人員或行政人員之其餘
        楊光雄等五人，被告顯無一貫之認定標準。
      原告依所營事業項目，自需行政管理或業務開發人員。
      原告大部分按裝工程係轉外包方式，其外包工資帳載金額為一一、○六六、
        五七二元，佔營業成本二五‧六％，並未異於常情。
    4.經查，卓慶保等八人設計人員之工作性質，係屬因取得並為適於營業上使用之
      作為，依所得稅法第四十五條第一項規定，其薪資支出自應屬營業成本，合先
      陳明。
    5.第查原告八十三年度營利事業所得稅結算申報，被告以卓慶保等八人為設計人
      員，未予認列渠等薪資支出等相關費用為營業費用，嗣於前行政法院判決撤銷
      重核時，因所提示之薪資印領清冊所載張招憑等三人之職稱，與原告原查時提
      供之清冊職稱同為業務員，乃予追認該等人員之薪資、保險費及伙食費。至楊
      光雄等五人之職稱，依投保國泰福利團體傷害保險人名冊記載為水電工，被告
      初查時，原告所提薪資調查表之記載為設計人員，行政訴訟重核時提示之薪資
      印領清冊又記載為：楊光雄為財務人員、張嘉誠為業務員、張榮國為業務員、
      沈炎和為總務人員、藍慶松為行政助理人員。原告三次記載之職稱不一，且人
      非通材，既是業務員、財務、行政助理，又如何能對專業技術人員設計之藍圖
      加以分析，況其未能提示渠等分析水電設施部分，作為承包工程參考依據之相
      關證明文據，以實其說，被告因行政訴訟撤銷重核該年度營利事業所得稅時，
      自未予採據。被告為期上下年度處理一致，比照八十三年度營利事業所得稅處
      分，應無不當。
    6.原告八十三年相同案情之重核案件，嗣雖亦經鈞院八十九年度訴字第二七三號
      判決撤銷一再訴願決定及原處分，惟依該判決書第十九頁理由三（二）有關營
      業成本及營業費用之劃分原則已指明：製造費用係指直接人工、直接材料以外
      其他所有成為成本標的（如本案之「工程別」）之成本；工作內容在得標前之
      階段，尚未進入工程產製（即得標後）階段，並無製造費用或成本問題，不屬
      營業成本。換言之，進入工程產製（得標後）階段，屬營業成本。
    7.據原告九十一年四月二十二日於準備庭中陳述，本件系爭員工有楊光雄等五人
      ，依前開鈞院判決書第十九頁末段，已就其中張嘉誠之薪資有部分比例應列為
      營業成本作成判決，至其餘四人之工作情形，依判決書第十六頁有關沈炎和到
      庭證稱略以「‧‧‧標到以後因為現場跟圖面不符，重新再規劃而已，因為有
      時工程並非圖面畫這樣子，有時候現場不符，要去改管路，因為我們會將圖面
      交給業主，完工以後要有竣工圖出來，那圖面是一人一部份，丟給我們算，我
      們就算，實際上工作量就是作業而已，‧‧‧畫圖的人有張榮國、張嘉誠、藍
      慶松、卓慶寶。楊光雄比我早進來，也是作相同業務，張嘉誠也是。‧‧‧。
      」另判決書第十八頁有關張榮國證稱略以「‧‧‧還沒得標前，我對圖面上每
      一種都管（水電、消防），是由老闆拿給我，他拿到案子以後會拿給我們去算
      ，水電圖下來之後，我們會去清算管線長度，來製作標單，就圖面檢討長度有
      多長，用哪些器具做標單，估算成本，‧‧‧。」，綜上，楊光雄、張博彥（
      原名張榮國）、沈炎和、藍慶松等四人之工作內容均涵蓋得標後之相關作業，
      非僅負責得標前之作業。
    8.如依前述大院對營業成本及營業費用之劃分原則，系爭楊光雄等五人之薪資、
      伙食費及保險費均應部分列為營業成本。至應劃分比例，端賴原告就其有利部
      分，提示楊光雄等五人工作等資料供核，此有大法官會議釋字第五三七號解釋
      「因租稅稽徵程序，稅捐稽徵機關雖依職權調查原則而進行，惟有關課稅要件
      事實，多發生於納稅義務人所得支配之範圍，稅捐稽徵機關掌握困難，為貫徹
      公平合法課稅之目的，因而課納稅義務人申報協力義務。」可資參照。
    9.至原告主張其大部分按裝工程係轉外包方式，其外包工資帳載金額為一一、○
      六六、五七二元，佔營業成本二五‧六％乙節，依原告八十六年元月十九日說
      明書載：「‧‧‧其成本紀錄欠詳，願由貴局依同業利潤標準核定全部營業成
      本，絕無異議。」原告主張外包工資帳載金額之正確性堪疑，且原告於復查階
      段，即無法提示各轉包水電工程合約、發票及系爭人員承辦業務紀錄等，以證
      明系爭支出確與成本無關，復執前詞提起行政訴訟，卻仍無法舉證以實所言，
      被告原處分，難謂不合。
    理      由
一、按「稽徵機關進行調查或復查時，納稅義務人應提示有關各種證明所得額之帳簿
    、文據。」，所得稅法第八十三條第一項前段定有明文。次按「營利事業之費用
    與損失，應視其性質分為營業費用（如銷售、管理費用）與營業成本（如製造費
    用），分別審定並轉正。‧‧‧」，亦為查核準則第六十條前段所規定。
二、本件原告八十四年度營利事業所得稅結算申報，原列報薪資支出八、四六七、○
    一一元，保險費六五八、四九四元，伙食費四六二、六○○元。被告初查比照上
    年度將卓慶保等八人薪資支出三、四三七、七六九元轉列營業成本；另以原告未
    能提示相關繪圖資料，將范之光等六名繪圖員之薪資支出四二九、一○○元亦轉
    列至營業成本；並將前揭卓慶保等八人及范之光等六名繪圖員相關保險費三八七
    、二六七元、伙食費一七一、○○○元分別調整轉列營業成本項下，又因原告之
    營業成本無法勾稽查核，經原告同意依同業利潤標準毛利率百分之十九核定營業
    成本及課稅所得額。原告不服，就營業收入、薪資支出、保險費及伙食費暨罰鍰
    等項目，申經復查結果，除准予追認營業收入五、二八七、七一四元，相對調整
    營業成本四、二八三、○四八元，又追認張招憑等三人之薪資支出一、○九五、
    三一四元、保險費七四、四一一元及伙食費四五、○○○元外，變更核定所得額
    為三、○八七、九五九元，另罰鍰二三七、六○○元註銷，餘未獲准變更。原告
    仍不服，就薪資支出、保險費及伙食費等項目提起訴願，亦遭決定駁回等情，有
    原告八十四年度營利事業所得稅結算申報書、課稅資料歸戶清單、說明書、薪資
    表、損益及稅額計算表、資產負債表、統一發票、工程合約、工程承攬合約、薪
    資具領清冊等影本附於原處分卷可稽。原告就其員工范之光等六名繪圖員之薪資
    四二九、一○○元、保險費四八、四三八元、伙食費一八、○○○元部分，業於
    九十一年四月二十二日準備程序時表示不予爭執，復於九十一年五月十七日具狀
    陳明；就楊光雄、張嘉誠、張博彥（原名張榮國）、沈炎和、藍慶松等五人之薪
    資、保險費及伙食費部分，則主張該等人員為業務人員或行政人員，屬營業管理
    範圍，與水電工程之營業成本無直接關聯，原告列為營業費用申報，並無錯誤等
    語。經查原告係經營水電工程承攬業務，八十四年度營利事業所得稅之營業成本
    係按同業利潤標準核定，原告雖有提出相關人員工作紀錄等之協力義務，然被告
    仍可依各國稅局合編八十一年版之國稅查核技術手冊中水電工程業查核技術手冊
    第四章營業成本之查核第二節二、人工成本（四）「營業成本按同業利潤標準核
    定之案件，營利事業為規避所得，常將屬工程成本之工資隱藏於營業費用之薪資
    項下，此時，可由人事考勤表身分證或戶口名簿或戶籍謄本及人事命令等證明文
    件、談話記錄等，以探究受查者任職時間，對工作瞭解、年齡、辦公室大小及人
    員異動情形、函證、實地訪查等方法，查明其工資之正確歸屬。」規定，自行查
    明楊光雄等五人之業務性質以為其工資之確歸屬；亦可請原告提出其他帳簿、憑
    證、文據等資料，予以覈實查明該等人員之工作內容究係承攬工程得標前抑得標
    後，以釐清其工資之正確歸屬後予以查核調整。況楊光雄等五人之薪資具領清冊
    係記載渠等為業務員、財務、總務、行政助理等職務，縱渠等職稱自八十三年至
    八十五年間均有異動及改變，惟衡之常情，營利事業就其事業內部人員之職務為
    之調整，並不足奇。是被告既無其他積極事證足認楊光雄等五人之業務性質與營
    業成本有直接關聯，即僅憑薪資調查表及投保職稱等書面資料判斷，逕將其薪資
    、相關保險費及伙食費調整轉列營業成本項下，殊嫌率斷，訴願決定未予糾正，
    亦欠妥適，原告雖就范之光等六名繪圖員之薪資、保險費及伙食費部分不爭執，
    然因上述楊光雄等五人部分會影響本期所得額等金額之變動，故應由本院將原處
    分及訴願決定撤銷，由被告覈實查核後另為適法之處分。至兩造其餘實體上之主
    張即無庸審酌，併此敘明。
據上論結，本件原告之訴為有理由，依行政訴訟法第九十八條第三項前段，判決如主
文。
中　　　華　　　民　　　國　　九十一　　年　　 十二 　　月　　 十一 　　日
                            臺 北 高 等 行 政 法 院  第 四 庭
                                           審 判 長  法    官  鄭忠仁
                                                     法    官  楊莉莉
                                                     法    官  林育如
右為正本係照原本作成。
如不服本判決，應於送達後二十日內，向本院提出上訴狀並表明上訴理由，如於本判
決宣示後送達前提起上訴者，應於判決送達後二十日內補提上訴理由書（須按他造人
數附繕本）。
中　　　華　　　民　　　國　　九十一　　年　　 十二 　　月　　 十二 　　日
                                                     書 記 官  林如冰
